ACORDAO-COMPLETO-2576403

ACÓRDÃO 2180/2023 ATA 7/2023 - PRIMEIRA CÂMARA

VISTOS, relatados e discutidos estes autos de Admissão, os Ministros do Tribunal de Contas da União, reunidos em Sessão da 1ª Câmara, ante as razões expostas pelo Relator, e com fundamento nos arts. 1º, inciso V, e 39, inciso II, ambos da Lei 8.443, de 16 de julho de 1992, c/c o art. 259, inciso II, do Regimento Interno desta Corte de Contas, ACORDAM em:
9.1. considerar ilegal o ato constante da peça 3, relativo à admissão de Pedro Gabriel Puma, negando-lhe o correspondente registro, nos termos do art. 260, § 1º, do Regimento Interno desta Corte de Contas;
9.2. determinar ao : Petróleo Brasileiro S/A - Petrobrás que acompanhe o deslinde da Ação Trabalhista 0010493-32.2013.5.01.0065 (RO) , em sede recursal na 3ª Turma do TRT da 1ª Região, e, caso o resultado seja em desfavor do interessado, torne sem efeito o ato de sua admissão, com o subsequente cadastramento do respectivo desligamento no sistema e-Pessoal;
9.3. dar ciência desta deliberação ao órgão de origem e ao interessado;
9.4. determinar à AudPessoal que:
9.4.1. acompanhe o deslinde da Ação Trabalhista 0010493-32.2013.5.01.0065 (RO) , na 3ª Turma do TRT da 1ª Região.;
9.4.2. arquive os autos.

Atos de admissão.

Primeira Câmara

Petróleo Brasileiro S/A - Petrobrás.

3. Interessado: Pedro Gabriel Puma, CPF XXX.446.107-XX.

13.1. Ministros presentes: Jorge Oliveira (na Presidência), Benjamin Zymler e Jhonatan de Jesus.
13.2. Ministro-Substituto convocado: Augusto Sherman Cavalcanti (Relator).
13.3. Ministro-Substituto presente: Weder de Oliveira.

AUGUSTO SHERMAN

Cuidam os presentes autos da admissão de Pedro Gabriel Puma, nos quadros da empresa Petróleo Brasileiro S/A - Petrobrás, conforme os termos constantes da peça 3, cujo ato foi encaminhado ao Tribunal por intermédio do sistema Sisac, na sistemática definida na IN 78/2018, com parecer do órgão de Controle Interno pela legalidade. 
2.	A unidade técnica, ao analisar os fundamentos legais da admissão bem como as informações prestadas pelo órgão do controle interno, lavrou a instrução vista à peça 5, adiante parcialmente transcrita, com eventuais ajustes de forma:
" (...) 
EXAME TÉCNICO
Procedimentos aplicados
Os procedimentos para exame, apreciação e registro de atos de pessoal encontram-se estabelecidos na Instrução Normativa TCU 78/2018 e na Resolução TCU 206/2007. Essas normas dispõem que os atos de pessoal disponibilizados por meio do e-Pessoal devem ser submetidos previamente a críticas automatizadas, com base em parâmetros predefinidos.
As críticas das informações cadastradas na etapa de coleta do ato foram elaboradas e validadas levando-se em conta as peculiaridades de cada ato. Os itens verificados nessa etapa são inerentes a dados cadastrais, fundamentos legais, mapa de tempo, ficha financeira, assim como eventuais ocorrências de acumulação. Trata-se de verificações abrangentes, minuciosas e precisas e sem a necessidade de ação humana e, portanto, menos suscetível a falhas. As críticas aplicadas estão discriminadas no sistema, no Menu e-Pessoal, opção "Crítica", que podem ser acessadas mediante concessão de perfil específico a servidores do TCU responsáveis pela análise.
Além das críticas automatizadas, há verificação humana adicional no caso de haver alertas do sistema ou informações não formatadas, como esclarecimentos do gestor ou do controle interno.  
As críticas também consideram os registros do Sistema Integrado de Administração de Recursos Humanos (Siape) . O Siape disponibiliza informações atualizadas sobre as parcelas que integram os proventos, diferentemente, portanto, do e-Pessoal, que informa as parcelas no momento do registro do ato. 
Essa confrontação com o Siape fornece uma visão atual e verdadeira da situação, o que permite descaracterizar irregularidades e inconsistências que, embora constantes do e-Pessoal, já foram corrigidas.
As verificações detectadas no ato encontram-se discriminadas na aba de pendências do ato no sistema e-Pessoal, bem como no espelho do ato contemplado por esta instrução.
Exame das Constatações
Ato: 28519/2017 - Interessado: PEDRO GABRIEL PUMA - CPF: XXX.446.107-XX
Parecer do Controle Interno: considerar o ato Legal.
Constatação e análise: 
1.1.1. A data informada no campo 'Data da convocação' é maior que a data informada no campo 'Data de validade do processo seletivo após prorrogação'.
Justificativa do Gestor de Pessoal: Não há. Verificação efetuada no âmbito do TCU.
Análise do Controle Interno:  Não há. Verificação efetuada no âmbito do TCU.
Análise da Equipe Técnica: Ilegal
A data de validade inicial do processo seletivo era 07/12/2012, mas foi prorrogada até 07/06/2013. O interessado obteve decisão judicial favorável em 25/05/2016 e foi convocado em 18/07/2016.
A contratação após a validade de processo seletivo está em desconformidade com a legislação vigente. Há jurisprudência consolidada no TCU no sentido de considerar ilegais e negar registro aos atos de admissões ocorridos após a expiração do prazo improrrogável dos certames, consoante Acórdão 1106/2020-TCU-Plenário, cujo enunciado prescreve:
'A expiração do prazo de validade de concurso público constitui óbice intransponível ao registro pelo TCU de atos de admissão efetuados posteriormente a essa data, devendo, no entanto, ser assegurada a produção dos efeitos das admissões enquanto subsistir decisão judicial favorável aos interessados'.
Assim, propõe-se considerar ilegal o ato de admissão de Pedro Gabriel Puma, negando-lhe o correspondente registro, nos termos do art. 260, § 1º, do Regimento Interno desta Corte de Contas e determinar à Petróleo Brasileiro S.A. que acompanhe os desdobramentos do Processo 0010493-32.2013.5.01.0065 (RO) , em trâmite na 3ª Turma do TRT da 1ª Região, e adote as medidas pertinentes em caso de desconstituição da sentença.
O quadro resumo de ocorrências e, quando for o caso, o detalhamento da norma legal e da jurisprudência para a inconsistência acima elencada encontra-se no anexo II dessa instrução. 
CONCLUSÃO
A abrangência e a profundidade das verificações levadas a efeito fundamentam convicção de que o ato 28519/2017 pode ser apreciado pela ilegalidade, em razão das irregularidades apontadas no item Exame das Constatações desta instrução, que representam afronta à legislação e à jurisprudência de referência
 (...) "
3.	O Ministério Público, neste ato representado pelo Procurador Marinus Eduardo De Vries Marsico, ao divergir da proposta alvitrada pela unidade técnica instrutiva, emitiu o Parecer espelhado à peça 7, lavrado nos seguintes termos:
"Trata-se de ato de admissão efetuado pela empresa Petróleo Brasileiro S.A. A contratação em questão ocorreu após o término da validade ordinária do certame, por força da decisão judicial proferida nos autos do Processo 0010493-32.2013.5.01.0065 (RO) , em trâmite na 3ª Turma do TRT da 1ª Região. 
No caso em análise, o interessado teria obtido decisão judicial favorável apenas após a data de validade do certame. A Sefip destacou ainda que a citada ação ainda não transitou em julgado e que, em situações análogas, o Tribunal tem considerado ilegal e negado o registro aos atos de admissão, uma vez que "a expiração do prazo de validade de concurso público constitui óbice intransponível ao registro pelo TCU de atos de admissão efetuados posteriormente a essa data", porém sem adotar providências para a cessação do vínculo dos empregados com a empresa, especialmente quando a respectiva ação judicial ainda não tiver transitado em julgado. Nos presentes autos, a Sefip apresentou idêntica proposta de encaminhamento.
***
Inicialmente, a fim de contextualizar o caso, convém trazer a informação de que a decisão do TRF-10ª Região, nos autos do Processo 0010493-32.2013.5.01.0065 (RO) , determinou expressamente a convocação dos demandantes para participar das demais fases do concurso, bem como a efetiva contratação daqueles que fossem aprovados, entre eles o interessado no ato de admissão em análise. A decisão teve por fundamento vasta jurisprudência da Suprema Corte, bem como do Superior Tribunal de Justiça, no sentido de que a contratação de terceiros para atividades essenciais do emprego público, dentro do período de vigência do certame, constitui preterição dos candidatos aprovados em cadastro de reserva. Quando caracterizada essa preterição, a mera expectativa do direito do candidato aprovado em cadastro de reserva se transmuta em direito adquirido à contratação. Isso porque ocorre a abertura de vaga na vigência do concurso.
Pois bem, o ponto fulcral da negativa de registro ao ato em análise repousa sobre o pressuposto de que tal admissão estaria ocorrendo fora do prazo de validade do concurso. Entretanto, em nossa opinião tal argumento não prospera, tendo em vista que a decisão judicial que determinou a potencial contratação dos interessados considerou explicitamente a informação de que as vagas teriam sido abertas dentro da validade do certame, uma vez que as contratações temporárias, que geraram a preterição dos candidatos aprovados em concurso dentro do cadastro de reserva, teriam sido realizadas antes do termo de validade do mesmo. 
O fato de a execução da mencionada decisão, ou seja, a efetiva contratação dos empregados ter sido realizada somente após ultrapassado o prazo de validade ordinária do concurso não pode constituir fator de prejuízo aos interessados que obtiveram decisão judicial favorável, muito menos fundamento para que o TCU atribua algum vício ou ilegalidade à contratação. Sobre essa questão, vale lembrar ainda que não são raros os casos em que um candidato batalha na justiça durante anos para obter enfim o direito à nomeação para um cargo ou emprego público que estava sendo negado pela Administração com base em algum critério de admissão. Nesses casos, não importa o fato de o prazo de validade do concurso prestado pelo interessado ter vencido, pois pressupõe-se uma suspensão da condição resolutiva da validade do concurso, no caso concreto. Tal presunção se faz necessária para se garantir o direito pleiteado e dar efetividade à sentença judicial proferida. Não fosse assim, todo jurisdicionado estaria sujeito ao risco de ter seu direito preterido em razão da mora da justiça e da administração pública. 
Alertamos ainda que apreciar o ato em tela pela ilegalidade pelo argumento invocado pela Unidade Técnica significaria entrar no mérito de uma decisão judicial para considerá-la ilegal, entendendo que teria havido erro do Judiciário ao apreciar a matéria. Tal proceder não estaria abarcado pela aplicação do Princípio da Independência das Instâncias, que permite, em tese, que as soluções de determinado caso sejam diversas nas searas penal, civil e administrativa. A questão posta nestes autos não passa pela aplicação desse caro princípio, pois, conquanto não esteja vinculado ao entendimento externado pelo Poder Judiciário quanto à convocação dos candidatos então preteridos no certame, o TCU não pode deixar de dar cumprimento a essa decisão judicial, pois ela tem natureza constitutiva do direito e terá força de lei no caso concreto (vide art. 503 do CPC) .
Assim, apesar da relevante discussão que permeia a matéria relacionada ao caso dessas admissões efetuadas pela Unidade Jurisdicionada, que abrange desde a ponderação entre os princípios da isonomia, da moralidade e da legalidade dos certames públicos, até questões de direito trabalhista coletivo, tal matéria foi submetida à Justiça competente (conforme modulação dos efeitos no Tema 992 do Supremo Tribunal Federal) e foi decidida seguindo os parâmetros da atual jurisprudência pátria. 
Portanto, considerando que a ordem judicial de determinar expressamente a contratação dos candidatos aprovados em concurso, que haviam sido preteridos por contratações temporárias para o exercício das mesmas funções, não há, em nosso entender, nenhum dispositivo de lei ou da Constituição sendo infringido nas admissões efetuadas pela Unidade Jurisdicionada. As contratações, ao contrário, têm atendido à satisfação da necessidade de mão-de-obra da empresa por meio de concursos públicos regularmente realizados, e cujos parâmetros foram alterados judicialmente a fim de atender aos princípios constitucionais que permeiam o instituto do concurso público, bem como para satisfazer ao direito dos candidatos aprovados nos respectivos certames. Não resta, assim, argumento válido capaz de justificar a apreciação das mencionadas admissões pela ilegalidade, já que não há irregularidade alguma constatada.
Vale lembrar ainda que o ato de admissão, por sua natureza de ato complexo, encontra seu aperfeiçoamento no âmbito administrativo com o registro efetuado pelo TCU. Entretanto, este aperfeiçoamento consiste no reconhecimento da existência de um fato pela Administração Pública. O registro não produz efeito de "coisa julgada administrativa", mas tão somente reconhece determinado fato, que passa a ter definitividade dentro do mesmo panorama fático e normativo no qual foi concebido. Assim, por óbvio, se um servidor admitido em determinado órgão tiver seu ato registrado pelo TCU, e futuramente pedir exoneração do cargo, o ato de admissão deixa de produzir seus efeitos, porque o panorama fático mudou, devendo o órgão emitir no SISAC o correspondente ato de desligamento. Da mesma forma, o servidor que, no desenvolvimento de um processo administrativo disciplinar, for demitido do serviço público, o registro do seu ato de admissão pelo TCU não preservará seu direito ao cargo ou emprego.
O mesmo ocorre quando tratamos de uma decisão judicial precária que permitiu a admissão no serviço público. No caso da decisão que tenha determinado a contratação de empregado público, tal revogação operará automaticamente com efeitos ex tunc, havendo o retorno das partes ao status quo ante. Com efeito, um dos elementos que compõe o ato, no caso em análise, a existência da vaga aberta durante o período de vigência do respectivo concurso, tornar-se-ia irregular e o ato de admissão, só a partir de então, passaria a conter vício, devendo a Administração Pública desfazê-lo, promovendo o respectivo desligamento do interessado do emprego público.
Neste ponto, com a mora da decisão final de mérito a ser tomada, poder-se-ia alegar que a teoria do fato consumado efetivaria os interessados nos empregos públicos em que foram investidos, de forma que, neste sentido, não seria possível à origem promover os desligamentos dos empregados. A este respeito, o STF tem jurisprudência firme no sentido da inaplicabilidade da teoria do fato consumado sobre estes casos, de modo que o transcurso do tempo não poderia, por si só, convalidar a posse de interessados em um emprego público. Trata-se da decisão proferida no Recurso Extraordinário (RE) 608.482, que reformou acórdão que havia garantido a permanência no cargo a uma agente de polícia civil investida no cargo por força de medida judicial liminar, mesmo não tendo sido aprovada em todas as fases do concurso público a que se submeteu. Transcrevemos a respectiva ementa abaixo:
CONSTITUCIONAL. ADMINISTRATIVO. CONCURSO PÚBLICO. CANDIDATO REPROVADO QUE ASSUMIU O CARGO POR FORÇA DE LIMINAR. SUPERVENIENTE REVOGAÇÃO DA MEDIDA. RETORNO AO STATUS QUO ANTE. TEORIA DO FATO CONSUMADO, DA PROTEÇÃO DA CONFIANÇA LEGÍTIMA E DA SEGURANÇA JURÍDICA. INAPLICABILIDADE. RECURSO PROVIDO. 
1. Não é compatível com o regime constitucional de acesso aos cargos públicos a manutenção no cargo, sob fundamento de fato consumado, de candidato não aprovado que nele tomou posse em decorrência de execução provisória de medida liminar ou outro provimento judicial de natureza precária, supervenientemente revogado ou modificado. 
2. Igualmente incabível, em casos tais, invocar o princípio da segurança jurídica ou o da proteção da confiança legítima. É que, por imposição do sistema normativo, a execução provisória das decisões judiciais, fundadas que são em títulos de natureza precária e revogável, se dá, invariavelmente, sob a inteira responsabilidade de quem a requer, sendo certo que a sua revogação acarreta efeito ex tunc, circunstâncias que evidenciam sua inaptidão para conferir segurança ou estabilidade à situação jurídica a que se refere. 
3. Recurso extraordinário provido. (grifos nossos) 
Portanto, como se vê, sempre que houver uma mudança que implique a ilegalidade do ato perfeito e acabado dentro da administração pública, este sucumbirá ao novo panorama formado, devendo a Administração tomar as providências necessárias para desfazê-lo, seja por meio de cassação, seja porque operou sua caducidade. 
Por fim, segundo o STF, o TCU não possui competência para proceder a qualquer inovação no ato de pessoal sujeito a registro, cabendo-lhe registrá-lo ou não em face do exame de legalidade que realiza, conforme excerto a seguir apresentado:
No exercício da sua função constitucional de controle, o TCU procede, dentre outras atribuições, a verificação da legalidade da aposentadoria e determina, tal seja a situação jurídica emergente do respectivo ato concessivo, a efetivação, ou não, de seu registro. O TCU, no desempenho dessa específica atribuição, não dispõe de competência para proceder a qualquer inovação no título jurídico de aposentação submetido a seu exame. Constatada a ocorrência de vício de legalidade no ato concessivo de aposentadoria, torna-se lícito ao TCU, especialmente ante a ampliação do espaço institucional de sua atuação fiscalizadora, recomendar ao órgão ou entidade competente que adote as medidas necessárias ao exato cumprimento da lei, evitando, desse modo, a medida radical da recusa de registro. Se o órgão de que proveio o ato juridicamente viciado, agindo nos limites de sua esfera de atribuições, recusar-se a dar execução à diligência recomendada pelo TCU - reafirmando, assim, o seu entendimento quanto à plena legalidade da concessão da aposentadoria -, caberá a Corte de Contas, então, pronunciar-se, definitivamente, sobre a efetivação do registro." (MS 21.466, rel. min. Celso de Mello, julgamento em 19-5-1993, Plenário, DJ de 6-5-1994.) .
Assim, registrar ou negar registro a um ato de pessoal se trata de uma atividade plenamente vinculada, não havendo juízo de conveniência ou oportunidade sobre o direito à aposentadoria, reforma ou pensão, ou ainda sobre a admissão, por exemplo. Uma vez implementados os requisitos legais para se conceder o direito, não há espaço para o gestor público negá-lo, muito menos ao TCU para lhe obstar o correspondente registro, a não ser em caso de irregularidade capaz de contradizer o direito do interessado. Nesse cenário, caberia ao TCU negar registro ao ato. Porém, a irregularidade precisa ser explicitada de maneira clara, objetiva, e ter coerência lógica com o resultado da apreciação, em respeito à moderna teoria dos motivos determinantes. 
De outro modo, negar um direito líquido e certo ao interessado sem apontar qualquer fundamentando como irregularidade, além da divergência de entendimento do TCU a respeito de uma decisão de mérito proferida por um juízo competente, consiste em atentar não apenas ao princípio da motivação, à teoria dos motivos determinantes, mas também aos princípios do contraditório e da ampla defesa, pois submete os interessados a um juízo arbitrário, sem fundamentação ou motivação passível de ser recorrida ou contraditada.
Nesse sentido, pelos motivos acima descritos, considerando a ausência de irregularidade que fundamente a negativa de registro ao ato ora analisado; considerando que a concessão de registro pelo TCU ao referido ato não traz nenhum impedimento para que, no futuro, caso o Poder Judiciário reforme a decisão acerca do direito do interessado à ser contratado pela empresa Petróleo Brasileiro S.A., as admissões sustentadas pela mencionada ação judicial possam ser desfeitas; considerando inclusive que tal procedimento está em consonância com a jurisprudência predominante da Suprema Corte; pedimos vênias para propor a apreciação do ato em análise pela legalidade". 
	É o Relatório.

não há.

Procurador Marinus Eduardo De Vries Marsico.

PESSOAL. ATO DE ADMISSÃO. PRORROGAÇÃO DA VALIDADE DE CONCURSO PÚBLICO POR TEMPO INDETERMINADO ESTABELECIDA JUDICIALMENTE. ILEGALIDADE E NEGATIVA DE REGISTRO. POSSIBILIDADE DE SUBSISTÊNCIA DA ADMISSÃO ENQUANTO MANTIDA A DECISÃO JUDICIAL. DETERMINAÇÃO. CIÊNCIA.

ATOS DE ADMISSÃO (ADS)

Unidade de Auditoria Especializada em Pessoal (AudPessoal).

Versam os presentes autos acerca da admissão de Pedro Gabriel Puma, nos quadros da empresa Petróleo Brasileiro S/A. 
2.	A unidade técnica instrutiva pugnou pela ilegalidade do ato admissional e negativa do registro respectivo, proposta da qual divergiu o representante do Ministério Púbico, tudo nos termos dos pareceres precedentes. 
3.	A questão ora tratada nos autos se refere a Processo Seletivo realizado pela empresa Petróleo Brasileiro S/A - Petrobrás, para formação de cadastro reserva, cuja validade inicial era datada de 7/12/2012, prorrogada até 7/6/2013. O interessado, por meio do Ação Trabalhista 0010493-32.2013.5.01.0065 (RO) , obteve decisão judicial favorável em 25/5/2016 e foi convocado em 18/7/2016, após a validade final do certame, o que vem a denotar que a contratação se deu além da data fixada no correspondente edital, hipótese que ensejou a proposição da unidade técnica instrutiva pela ilegalidade da admissão e recusa de seu registro. O referido processo tramita, em sede recursal, na 3ª Turma do TRT da 1ª Região.   
4.	Todavia, malgrado a negativa de registro de atos admissionais nessas circunstâncias, em situações análogas esta Corte de Contas tem deixado de adotar providências para a cessação do vínculo dos empregados com a empresa, até porque a ação judicial que tem dado suporte à admissão em relevo, ainda não teve seu trânsito em julgado. Trago como precedentes os Acórdãos 7135/2014, 7464/2014, 7882/2014, 671/2015, 1140/2015, 2595/2015, 3091/2015, 3251/2015, 3618/2015 e 3503/2016, todos da Primeira Câmara, de relatoria do Ministro Benjamin Zymler, Acórdão 3713/2019-TCU-Segunda Câmara, de relatoria da Ministra Ana Arrais, Acórdão 8779/2020-TCU-Primeira Câmara, de relatoria do Ministro Bruno Dantas e Acórdãos 13.403/2021, 13.393/2021 e 13.398/2021, da minha relatoria, todos da 1ª Câmara, entre tantos outros.
6. 	Contudo, o representante do Ministério Público junto a esta Corte de Contas, tem manifestado discordância desse deslinde, essencialmente porque entende que não haveria "irregularidade que fundamente a negativa de registro ao ato ora analisado posto que amparado por decisão judiciao". Ressalta, ainda, que a concessão de registro pelo Tribunal não traria impedimento para que, no futuro, admissões ordenadas pelo Poder Judiciário sejam desfeitas, caso venha a ser reformada a decisão judicial que lhes dá arrimo temporariamente.  
7.	Com as vênias de estilo, deixo de acolher a proposição do Parquet especializado, em homenagem à jurisprudência desta Corte que vem, há muito, se firmando no sentido de que os atos equiparados ao ora examinado, ainda que sustentados por decisão judicial, devem ser considerados ilegais, levando-se em conta o princípio da independência das instâncias e a competência privativa desta Corte para pronunciar-se sobre a legalidade de atos de admissão, conforme representada pelos arestos anteriormente colacionados. 
8. 	Nada obstante, não tendo sido identificado qualquer excesso no cumprimento da decisão judicial pelos gestores da entidade, e nem sendo possível deles exigir comportamento diverso, há de ser assegurada a produção dos efeitos da admissão enquanto subsistir a sentença judicial favorável ao interessado de modo que, no lastro do entendimento manifestado por esta Corte de Contas, a presente admissão deve ser considerada ilegal com negativa de registro do respectivo ato, sem prejuízo das determinações que o caso requer. 
Pelo exposto, acolhendo a proposta alvitrada pela unidade técnica da qual divergiu o representante do Ministério Público, manifesto-me por que o Tribunal aprove o acórdão que ora submeto a esse Colegiado.
TCU, Sala das Sessões, em 28 de março de 2023.
AUGUSTO SHERMAN CAVALCANTI 
Relator